臺灣苗栗地方法院民事簡易判決　九十一年苗簡字第三五一號
　　原　　　告　丁○○
　　原　　　告　陳玄峰
　　訴訟代理人　甲○○
　　被　　　告　乙○○○
　　訴訟代理人　丙○○
右當事人間請求拆屋還地事件，本院判決如左：
    主　　　文
被告應將坐落苗栗縣通霄鎮○○段第一三一地號土地上，如附圖（即苗栗縣通霄地政
事務所九十一年九月五日實測圖）所示編號Ｃ部分、面積零點零零七九公頃之鋼架造
地上建物拆除後，將土地交還原告。
前項之履行期間為伍個月。
原告其餘之訴及假執行之聲請均駁回。
訴訟費用由被告負擔十分之八，餘由原告負擔。
    事    　實
甲、原告方面：
一、聲明：求為判決被告應將坐落苗栗縣通霄鎮○○段第一三一地號土地上，面積約
    零點零一公頃（一百坪）之地上建物拆除後，將土地交還原告；及願供擔保為假
    執行。
二、陳述略以：
（一）坐落苗栗縣通霄鎮○○段第一三一地號土地（稱系爭土地）為原告丁○○與陳
      玄峰所共有，被告乙○○○未經原告之同意，竟在系爭土地興建房屋（實際面
      積依地政機關之測量為據），經原告一再制止，被告仍置之不理，被告實屬無
      權佔有。為此，原告爰依民法第七百六十七條規定，本於土地所有權之行使，
      請求排除侵害，拆除地上建物，將土地返還。
（二）對被告抗辯所為之陳述：
      原告從未同意被告在系爭土地如附圖編號Ｃ及編號Ｇ部分，為建物之修繕或重
      建，亦未再收受系爭土地之地租，原告係表明如被告確有修繕或興建房屋之必
      要，應先與原告協議購買系爭土地。惟被告不顧原告之一再制止，仍動工興建
      房屋，原告尋求警察及里長協調無效，曾寄發存證信函警告原告切勿竊佔土地
      建屋，亦向鈞院聲請就其所欲興建之房屋為假處分，禁止被告繼續施工，業獲
      鈞院以九十一年度裁全字第二五九號裁定核准在案。是以，被告抗辯曾獲原告
      同意興建房屋云云，虛偽不實。
三、證據：提出土地登記簿謄本、房屋現況照片、九十一年度裁全字第二五九號民事
    裁定、通霄郵局第一三八號存證信函為證。
乙、被告方面：
一、聲明：駁回原告之訴及假執行之聲請。
二、陳述略以：
    被告目前居住之建物，係由被告之祖先所搭蓋，約已居住一百多年，每年均有支
    付地租。因民國（下同）九十年間發生水災，導致部分建物（原為廚房）之牆壁
    土壤流失，屋頂亦有部分倒塌，被告業已年邁，苦於無廚房可供炊煮，被告即央
    請里長林金昌陪同至原告家中，請求同意被告就毀損之建物為修繕，當時原告曾
    同意被告在該處修繕、興建房屋，僅要求不得使用水泥磚牆，並非被告無權佔用
    ，惟迄被告將屋頂全部拆除、動工興建時，原告卻出面阻止，有違誠信原則。
三、證據：提出九十一年度抗字第二三四號民事裁定、九十一年度存字第四六二號地
    租提存書、第二五○九號國庫存款收款書、通霄郵局第一三八號存證信函、三義
    郵局第一○五號存證信函、戶籍登記簿謄本為證，並聲請訊問證人陳錦耀、陳碧
    雲、郭胡秀英、林金昌、張義彥。
丙、本院依職權於九十一年九月十三日至現場勘驗，並委託苗栗縣通霄地政事務所到
    場測量，制有勘驗筆錄、現場照片、現場圖及土地複丈成果圖（即附圖）可資為
    憑。
    理    　由
一、本件原告起訴主張「坐落苗栗縣通霄鎮○○段第一三一地號土地（稱系爭土地）
    為原告丁○○與陳玄峰所共有，被告乙○○○未經原告之同意，竟在系爭土地興
    建房屋（實際面積依地政機關之測量為據），經原告一再制止，被告仍置之不理
    ，被告實屬無權佔有；原告從未同意被告在系爭土地如附圖編號Ｃ及編號Ｇ部分
    ，為建物之修繕或重建，亦未再收受系爭土地之地租，原告係表明如被告確有修
    繕或興建房屋之必要，應先與原告協議購買系爭土地；惟被告不顧原告之一再制
    止，仍動工興建房屋，原告尋求警察及里長協調無效，曾寄發存證信函警告原告
    切勿竊佔土地建屋，亦向鈞院聲請就其所欲興建之房屋為假處分，禁止被告繼續
    施工，業獲鈞院以九十年度裁全字第一五五四號、九十一年度裁全字第二五九號
    裁定核准在案。是以，被告抗辯曾獲原告同意興建房屋云云，虛偽不實」等語，
    業據其提出與所述相符之土地登記簿謄本、房屋現況照片、九十一年度裁全字第
    二五九號民事裁定、通霄郵局第一三八號存證信函為證，堪予採信。
二、被告雖以「被告目前居住之建物，係由被告之祖先所搭蓋，約已居住一百多年，
    每年均有支付地租；因去年（九十年間）發生水災，導致部分建物（原為廚房）
    之牆壁土壤流失，屋頂亦有部分倒塌，被告業已年邁，苦於無廚房可供炊煮，被
    告即央請里長林金昌陪同至原告家中，請求同意被告就該毀損之建物為修繕，當
    時原告曾同意被告在該處修繕、興建房屋，僅要求不得使用水泥磚牆，並非被告
    無權佔用，惟迄被告將屋頂全部拆除、動工興建時，原告卻出面阻止，有違誠信
    原則」等語置辯，然查：
（一）被告以每年支付地租一次之方式，向原告承租系爭苗栗縣通霄鎮○○段第一三
      一地號土地，於土地上興建房屋居住已逾數十年，附圖編號Ｃ部分原係黃土牆
      瓦頂造建物，因九十年間颱風來襲，導致發生水災，致土牆及瓦頂倒塌、損壞
      ，被告曾會同里長林金昌至原告家中要求修繕、重建，近一年之地租係由被告
      提存新台幣一千二百元之地租於本院之事實，為兩造所不爭執，且有兩造所提
      出之新、舊建物照片足堪佐證。又經本院依職權於九十一年九月十三日現場勘
      驗所見，附圖編號Ｃ部分之鋼架造建物極為新穎，為被告自承僅建築完工數月
      ，而系爭鋼架造建物下仍殘存部分黃土牆壁，堪認兩造所陳述舊有之土牆瓦頂
      造建物已倒塌、損壞，並由被告以鋼鐵搭蓋新建物之事實為真，並經委託苗栗
      縣通霄地政事務所測量屬實，制有勘驗筆錄、現場照片、現場圖及土地複丈成
      果圖在卷可稽。核原有建物係土牆瓦頂造，現有建物則為鋼架造，兩者建築材
      料及建築結構截然不同，使用年限亦顯然有別，顯非就原有土牆瓦頂造建物為
      必要之「修繕」，應認原有建物已毀損至不堪使用之程度，被告嗣後所興建鋼
      架造新建物，已達「重建」之程度，顯逾原來之基地租賃契約目的。
（二）另證人即兩造之鄰居陳錦耀、陳碧雲、郭胡秀英、張義彥具結後，證述略以：
      我們目前居住之房屋均係坐落於原告之土地上，地上房屋至少均已興建達數十
      年之久，被告之房屋曾因颱風受損無法使用，方為修繕、改建，我們每年皆交
      付地租一次予原告，惟原告近一年拒收地租等語，詳載於筆錄可證，堪認被告
      承租系爭土地建屋甚久，惟近期因修繕或重建之事宜有所爭執，致原告未再收
      受租金，是以，原告陳述未同意被告修繕或重建系爭房屋等語，應非虛假。再
      者，證人即里長林金昌於具結後，證述略以：我擔任里長已有四年多，因颱風
      來襲，被告房屋之屋頂有破損，並有一面牆壁倒塌，廚房部分不能使用，被告
      曾請我陪他們去找地主即原告，請求地主讓他們復建，但是一直沒有結果，地
      主不同意，地主表示土地可以出售予屋主即被告，可能價錢談不妥，所以一直
      沒有結論，被告搭鐵皮屋之前一天有告訴我，我回答我沒有權利同意，當時兩
      造已協調很多次，被告應該知道原告不同意復建等語，記載於九十一年十一月
      五日言詞辯論筆錄甚明，足見被告向原告請求復建房屋時，原告即明確表示僅
      願將系爭土地出售予被告，不同意繼續出租系爭土地供被告修繕或興建房屋。
三、按租用基地建築房屋契約，既以承租人有特定之房屋而使用其基地為目的，則縱
    屬不定期限之基地租賃，依契約之目的，探求當事人之真意，亦應解為租賃關係
    至該特定房屋不堪使用時消滅，此有最高法院八十五年度台上字第七九○號裁判
    要旨可參。換言之，未定有期限之基地租賃，以建築房屋為基地之使用目的者，
    探求基地租賃契約兩造當事人之真意，參酌衡平原則，應解為該基地租賃契約係
    存續至房屋倒塌毀損、不堪使用為止，迄租賃目的達成，租賃契約之存續期間屆
    滿，租賃契約應為消滅，如雙方當事人未更新租賃契約，或基地出租人有反對續
    租之意思表示，則基地承租人即無繼續佔有基地之合法權源，基地出租人自得依
    據所有物返還請求權或租賃物返還請求權，請求承租人返還基地。查兩造之祖先
    就系爭土地定有基地租賃契約，以建築房屋為承租系爭土地之目的，且未約定租
    賃契約存續期間，嗣被告繼續佔用基地、居住於基地上之房屋，原告則繼續收取
    地租，行之多年，顯見兩造均有承繼上開不定期基地租賃契約之默示合意，揆諸
    前揭說明，此未定期限之基地租賃契約係存續至房屋倒塌毀損、不堪使用為止，
    倘房屋已倒塌毀損、不堪使用，則租賃目的即達成，租賃契約自應消滅。
四、綜上所述，坐落附圖編號Ｃ部分之土牆瓦頂造原有建物，已毀損至不堪使用之程
    度，且經原告為反對續租之意思表示，則被告未經原告之同意，在該處興建鋼架
    造房屋，即無占用系爭土地之合法權源，從而，原告本於所有權人之地位，依民
    法第七百六十七條之規定，訴請被告應將坐落系爭土地上如附圖所示編號Ｃ部分
    、面積零點零零七九公頃之鋼架造地上建物拆除後，將土地交還原告，即屬於法
    有據，應予准許。
五、至於附圖編號Ｇ部分之水塔，僅設置數月之久，亦佔用零點零零零二公頃之系爭
    土地之事實，雖亦經被告坦承在卷，暨有前開勘驗筆錄、現場照片、現場圖及土
    地複丈成果圖證明屬實，惟該水塔並非獨立之建物，僅屬建物之附屬設備，且可
    依附於附圖編號Ａ部分之磚瓦造平房使用，核此部份之房屋為舊有建築，被告並
    未改建，仍有租賃權存在，得合法使用，是以，依附於此部份之設備，仍在原來
    被告使用系爭土地之範圍內，應為原土地不定期租賃之契約當事人及兩造所得預
    見之範圍內，被告自亦有權使用，原告尚不得就此部分主張拆屋還地，關於此部
    份之請求應予駁回，附此敘明。
六、因被告終身居住於系爭土地，已有八十多歲之高齡（六年十一月一日出生），拆
    屋、搬遷不易，且系爭土地之原建物確有毀損致不堪使用等情，造成被告使用系
    爭土地之其他部分有所不便，宜酌定相當之履行期間，供被告改善目前居住房屋
    之使用情形，核本判決之給付，其性質非長期間不能履行，爰依民事訴訟法第三
    九六條第一項之規定，酌定五個月之履行期間。
七、又本判決就原告勝訴部分，原告雖陳明願供擔保以代釋明，聲請宣告假執行，惟
    倘拆除系爭土地上之房屋，將該部分土地返還，則被告因此所受之特定房屋遭拆
    除之損害，事實上已難以回復原狀，僅得以金錢填補損害，核其性質上不適於宣
    告假執行，爰依民事訴訟法第三九一條之規定，駁回原告假執行之聲請。
八、本案事證已臻明確，兩造其餘攻擊防禦方法，均核與本件判決結果不生影響，爰
    不一一贅述，附此敘明。
據上論結，原告之訴為一部有理由、一部無理由，依民事訴訟法第四百三十六條第二
項、第七十九條但書、第三百九十一條，判決如主文。
中　　　華　　　民　　　國　　九十一　　年　　 十一　　 月　　 十二　 　日
                                    臺灣苗栗地方法院苗栗簡易庭
~B法　　　官　李麗萍
右為正本係照原本作成
如對本判決上訴，須於判決送達後廿日內向本院提出上訴狀。
中　　　華　　　民　　　國　　九十一　　年　　 十一　　 月　 　十二　 　日
~B法院書記官　蕭雅馨
附圖（苗栗縣通霄地政事務所九十一年九月五日實測圖）
